臺灣高雄地方法院民事判決　　　　　　 100年度訴字第1311號
原　　　告　蔡月笑　
訴訟代理人　林夙慧律師
被　　　告　陳文德　
訴訟代理人　尤中瑛律師
被　　　告　郭奕伶　
訴訟代理人　蔡祥銘律師
　　　　　　蔡晉祐律師
複　代理人　徐萍萍律師
上列當事人間損害賠償事件，經本院於民國100 年10月31日言詞
辯論終結，判決如下：
    主      文
被告應連帶給付原告新臺幣貳拾萬元，及自民國一００年五月十
三日起至清償日止，按年息百分之五計算之利息。
原告其餘之訴駁回。
訴訟費用由被告連帶負擔五分之一，其餘由原告負擔。
本判決第一項得假執行。如被告提出新臺幣貳拾萬元為原告供擔
保，得免為假執行。
原告其餘假執行之聲請駁回。
    事實及理由
一、按訴狀送達後，原告不得將原訴變更或追加他訴，但擴張或
    減縮應受判決事項之聲明者，不在此限。民事訴訟法第255
    條第1 項第3 款定有明文。原告起訴請求被告連帶給付新台
    幣（下同）100 萬元，及自起訴狀繕本送達翌日起至清償日
    止，按年息5%計算之利息（見本院卷第3 頁），嗣於本院審
    理期間，就遲延利息之請求，減縮為自最後一位被告收受起
    訴狀繕本送達翌日起算（見本院卷第136 頁），核其所為乃
    減縮應受判決事項之聲明，揆諸前引規定，係屬有據。
二、原告主張：原告於民國78年11月間與被告陳文德結婚，陳文
    德在婚姻關係存續期間，自98年起與明知其為有配偶之人之
    被告郭奕伶為數次性交行為（下稱甲事件）。陳文德嗣於99
    年6 月間向原告佯稱其自99年6 月7 日起至同年月12日止，
    經公司派往日本出差，參加技術交流會議云云，卻私下向公
    司謊報郭奕伶為其眷屬，攜郭奕伶同遊日本，並於日本旅遊
    期間與郭奕伶同住一室（下稱乙事件）。陳文德於99年6 月
    11日返國後，已向原告坦承上情，並承認郭奕伶曾為其墮胎
    等情，足見被告間之交往已逾越一般已婚男子與女子之正常
    社交程度，且致原告與陳文德之圓滿婚姻破裂。又陳文德未
    徵得原告同意，偽造原告名義，以原告為被保險人，透過郭
    奕伶向訴外人南山人壽股份有限公司（下稱南山人壽公司）
    投保壽險2 筆，亦破壞原告與陳文德間之婚姻信任關係（下
    稱丙事件，與甲、乙事件合稱系爭事件）。是以被告共同侵
    害原告配偶之身分法益，情節重大，原告因系爭事件受有精
    神上痛苦至鉅。為此爰依民法第184 條第1 項前段、第185
    條、第195 條第3 項準用第1 項規定，請求被告連帶賠償精
    神慰撫金100 萬等情。並聲明：(一)被告應連帶給付原告100
    萬元，及自最後一位被告收受起訴狀繕本送達翌日起至清償
    日止，按年息5%計算之利息。(二)願供擔保，請准宣告假執行
    。
三、被告陳文德則以：原告在本院99年度婚字第1113號離婚事件
    （下稱系爭離婚事件）中，業以陳文德與郭奕伶通姦為由求
    償，其再持相同事由提起本件訴訟，已違一事不再理原則，
    應予駁回。又陳文德雖於日本旅遊期間與郭奕伶同住1 室，
    惟否認與郭奕伶有何不正常男女交往行為，更未與郭奕伶發
    生性關係，而陳文德於婚姻關係存續期間所投保之壽險受益
    人均為家人，亦無逾越一般投保常態，自不因投保保險而破
    壞夫妻信任關係。如認原告請求為有理由，其請求之精神慰
    撫金亦有過高，應予酌減等語置辯。並聲明：(一)原告之訴駁
    回。(二)如受不利判決，願供擔保，請准免為假執行。
四、被告郭奕伶則以：其雖曾與陳文德共赴日本旅遊，並於旅遊
    期間同住1 室，惟兩人並未發生性關係，亦無不正常交往情
    事，並未侵害原告配偶之身分法益。又投保壽險乃一般民眾
    慣用之理財方式之一，自無可能因其經手陳文德向南山人壽
    公司投保壽險之相關文件，而破壞原告與陳文德間之婚姻信
    賴關係。如認原告請求為理由，則原告請求之精神慰撫金亦
    有過高，應予酌減等語置辯。並聲明：(一)原告之訴駁回。(二)
    如受不利判決，願供擔保，請准免為假執行。
五、兩造不爭執事項如下：
  (一)原告與陳文德於78年1 月間結婚，婚姻關係現仍有效存續中
    。
  (二)陳文德自99年6 月7 日起至99年6 月12日止，偕郭奕伶赴日
    旅遊，並同住1 室。
  (三)郭奕伶於系爭事件發生時，已知悉陳文德為有配偶之人。
  (四)郭奕伶自99年1 月起至同年6 月止，未曾在馨蕙馨醫院、欣
    欣婦產科實施人工流產。
六、本件爭點為：(一)原告對陳文德求償部分，是否違反一事不再
    理原則？(二)被告有無通姦及相姦行為？(三)被告於乙事件所為
    ，是否侵害原告之配偶身分法益？是否達情節重大程度？(四)
    被告於丙事件所為，是否侵害原告之配偶身分法益？是否達
    情節重大程度？(五)原告請求之精神慰撫金以若干為適當？茲
    分述如下：
  (一)原告對陳文德求償部分，是否違反一事不再理原則？
  1.依民事訴訟法第253 條規定，當事人不得就已起訴之事件，
    於訴訟繫屬中，更行起訴。亦即該規定係以「訴訟繫屬中更
    行起訴」為其要件，而所謂「訴訟繫屬中」則指當事人提起
    民事訴訟之程序業已開始，尚未終結者而言。次按訴訟法上
    所謂一事不再理之原則，乃指同一事件已有確定之終局判決
    者而言。其所謂同一事件，必同一當事人就同一法律關係而
    為同一之請求，若此三者有一不同，即不得謂為同一事件，
    自不受確定判決之拘束。有最高法院19年上字第278 號判例
    要旨可參。
  2.經查，原告於99年7 月16日對陳文德提起離婚訴訟，並於系
    爭離婚事件中主張因判決離婚而受有損害，依民法第1056條
    第1 項、第2 項規定，向有過失之陳文德求償非財產上之損
    害乙節，經本院依職權調取系爭離婚事件卷證，核閱無誤（
    見系爭離婚事件卷(一)第11頁背面），而原告於100 年3 月30
    日提起本件訴訟，以陳文德與郭奕伶就系爭事件共同侵害原
    告基於配偶關係之身分法益而情節重大為由，依民法第184
    條第1 項、第195 條準用第195 條第1 項規定求償（見本院
    卷第3 至4 頁），經核原告於前開二訴據以求償之法律關係
    並不相同，其受侵害之法益亦屬有益，揆諸前引規定及說明
    ，系爭離婚事件與本件訴訟並非同一事件，原告於系爭離婚
    事件繫屬中，再提起本件訴訟，核與民事訴訟法第253 條規
    定無違，陳文德辯稱本件起訴違反一事不再理原則，應予裁
    定駁回云云，係屬無據，而不可採。
  (二)被告有無通姦及相姦行為？
  1.按當事人主張有利於己之事實者，就其事實有舉證之責任。
    民事訴訟法第277 條前段定有明文。原告主張被告有通姦及
    相姦行為，郭奕伶更因而墮胎等情，被告否認之。揆諸前引
    規定，原告自應就該有利於己之積極事實，負舉證證明之責
    。
  2.原告主張被告有通姦及相姦行為，無非以陳文德於99年6 月
    12日其與原告之談話中，曾提及郭奕伶曾為其墮胎，其與郭
    奕伶曾一起上賓館等語為佐據，並提出前開談話錄音光碟暨
    譯文為憑（見本院卷第13至17頁），惟被告否認有何通姦或
    相姦行為。經查：
  (1)錄音譯文僅節錄原告與陳文德於99年6 月12日上午之部分對
    話，並非全文照錄，經比對陳文德於上開節錄對話中就郭奕
    伶是否曾為其懷孕生子，先坦承已為其生子，旋改稱仍在懷
    孕中，嗣又改稱已經墮胎，再改稱郭奕伶並未其懷孕（見本
    院卷第13頁、第143 頁），另於原告質問其攜郭奕伶赴日旅
    遊期間有無發生性行為時，先坦承有發生性行為，隨後又改
    稱沒有發生性行為（見本院卷第16頁）等情，可知其前後陳
    詞反覆，尚難僅憑該錄音光碟譯文內容，遽認被告有無通姦
    或相姦行為。
  (2)原告固主張陳文德在郭奕伶為其墮胎後，始於99年6 月間攜
    郭奕伶同遊日本，以資慰撫云云。惟經本院依職權調取郭奕
    伶之全民健康保險就醫紀錄（見本院卷第66頁），並依該紀
    錄查詢郭奕伶自99年1 月1 日起至同年6 月30日止，前往婦
    產科診所就診之病情及相關病歷，據馨蕙馨醫院函覆：郭奕
    伶於前開期間未曾在該院施行產檢或人工流產手術，或藥物
    流產治療（見本院卷第94頁）；欣欣婦產科診所亦函覆：郭
    奕伶僅曾在99年1 月21日、99年3 月5 日前往該診所就醫，
    但其就醫時並未懷孕，亦未接受流產手術或藥物流產治療（
    見本院卷第97至99頁）等情在卷，原告復未能提出其他積極
    證據證明郭奕伶自99年1 月起至同年6 月止，有何自陳文德
    受胎並墮胎情事，依首揭舉證責任分配原則，自應由原告承
    擔不能舉證之不利益，是以原告主張被告有通姦及相姦行為
    云云，因乏證據證明而不可採。
  (三)被告於乙事件所為，是否侵害原告之配偶身分法益？是否達
    情節重大程度？原告請求被告負連帶賠償責任，有無理由？
  1.按因故意或過失，不法侵害他人之權利者，負損害賠償責任
    。故意以背於善良風俗之方法，加損害於他人者亦同。數人
    共同不法侵害他人之權利者，連帶負損害賠償責任。不法侵
    害他人基於父、母、子、女或配偶關係之身分法益而情節重
    大者，被害人雖非財產上之損害，亦得請求賠償相當之金額
    ，民法第184 條第1 項、第185 條第1 項前段、第195 條第
    3 項準用第1 項分別定有明文。又按婚姻係以夫妻之共同生
    活為其目的，配偶應互相協力保持其共同生活之圓滿安全及
    幸福，而夫妻互守誠實，係為確保其共同生活之圓滿安全及
    幸福之必要條件，故應解為配偶因婚姻契約而互負誠實之義
    務，配偶之一方行為不誠實，破壞共同生活之圓滿安全及幸
    福者，即為違反因婚姻契約之義務而侵害他方之權利，有最
    高法院55年台上字第2053號判例意旨可資參照。故不法侵害
    他人基於配偶關係之身分法益而情節重大者，被害人雖非財
    產上之損害，亦得請求賠償相當之金額，且此不法侵害行為
    不以侵權行為人間有通姦、相姦行為為限，其情節是否重大
    ，應視個案侵害程度、損害狀況、被害人之痛苦程度及忍受
    能力等個別情事，客觀判斷之。
  2.原告固無法證明被告有何不法通姦、相姦行為，惟被告明知
    陳文德與原告之婚姻關係仍有效存續中，卻於99年6 月間相
    偕赴日旅遊，並同住一室之事實，為被告所不爭執，衡諸一
    般社會常情，陳文德既為已婚男子，自應謹守言行，俾免因
    瓜田李下之嫌，而破壞其與原告之婚姻信任關係，然而陳文
    德對原告隱瞞其將與郭奕伶同遊日本在先，復故意在人前偕
    郭奕伶親密出遊、同室共居，置原告於難堪之情境，其所為
    顯已違反配偶於婚姻關係中應負之忠誠義務，被告之交往情
    節亦逾越已婚者與一般異姓友人之通常往來程度，侵害原告
    基於配偶關係，對於婚姻共同生活應享有圓滿安全及幸福之
    人格身分法益，且致原告受有相當之精神上痛苦，已達情節
    重大程度，故原告主張被告故意不法共同侵害原告本於婚姻
    配偶關係之身分法益，依民法第185 條、第195 條第3 項準
    用第1 項規定，請求被告負連帶賠償之責，係屬有據。
  (四)被告於丙事件所為，是否侵害原告之配偶身分法益？是否達
    情節重大程度？
  1.按檢察官所為起訴或不起訴處分，並無拘束民事訴訟之效力
    ，又刑事判決所為事實之認定，於獨立民事訴訟之裁判時，
    本不受其拘束，依民事訴訟法第277 條前段規定，原告尚不
    得以業已提起刑事告發為由，免除其於民事訴訟程序中應盡
    之舉證責任，合先敘明。
  2.原告固主張被告於丙事件所為，已涉偽造文書罪嫌，復破壞
    婚姻信賴關係，上情業經台灣高雄地方法院檢察署（下稱高
    雄地檢署）以100 年他字第3880號偽造文書案件、100 年度
    偵續字第162 號案件偵查在案（見本院卷第137 頁）云云。
    惟原告迄本院言詞辯論終結時，仍未具體指明丙事件發生之
    時間、地點、手法及經過，經本院依職權高雄地檢署調取相
    關卷證，亦遭該署以偵查不公開為由拒絕，原告復亦提出其
    他積極證據證明被告就丙事件有何意思聯絡或行為關聯共同
    ，揆諸前引規定及說明，原告主張被告於丙事件中之作為，
    侵害原告之配偶身分法益云云，因乏證據證明，而不可採。
  (五)原告請求之精神慰撫金以若干為適當？
  1.按慰藉金之賠償須以人格權遭遇侵害，使精神上受有痛苦為
    必要，其核給之標準固與財產上損害之計算不同，然非不可
    斟酌雙方身分資力與加害程度，及其他各種情形核定相當之
    數額，有最高法院51年台上字第223 號判例要旨可資。
  2.本院審酌被告於乙事件所為，確已侵害原告之配偶身分法益
    ，且達情節重大程度，而原告為國立高雄工商專科學校畢業
    ，曾經營木棉花坊，嗣因子女陸續出世，轉為擔任全職之家
    庭主婦，其於98年間領有利息收入5,050 元，其名下並有田
    賦1 筆，財產總值1,392,933 元；陳文德為大學畢業，現任
    中國鋼鐵股份有限公司工程師，其與原告育有2 名未成年子
    女，於98年間領有薪資、利息及股利所得共1,686,365 元，
    名下並有房屋1 棟、土地3 筆、田賦1 筆、汽車1 部、投資
    9 筆，財產總值7,334,320 元；郭奕伶為高中畢業，現任保
    險業務員，每月收入約65,000元，其名下並無財產，惟於98
    年間領有薪資、利息及執行業務所得共166,498 元等情，業
    據兩造陳明在卷，並有戶籍謄本、稅務電子閘門財產所得調
    件明細表為憑（見本院卷第40頁、第111 頁、第100 頁、第
    10頁、第30頁、第32頁、第38頁），並考量原告因乙事件所
    受精神上痛苦等一切情狀，認原告請求被告連帶給付精神慰
    撫金100 萬元容有過高，應以20萬元為適當，逾此範圍之請
    求，則屬無據。
七、綜上所述，原告依民法184 條第1 項、第185 條及第195 條
    第3 項準用第1 項規定，請求被上訴人連帶給付20萬元及自
    起訴狀繕本送達最後一位被告之翌日即100 年5 月13日起至
    清償日止，按年息5%計算之利息，係有理由，應予准許；逾
    此部分之請求為無理由，應予駁回。
八、末按所命給付之金額或價額未逾50萬元之判決，法院應依職
    權宣告假執行。民事訴訟法第389 條第1 項第5 款定有明文
    。本判決所命被告給付金額未逾50萬元，依前引規定，本院
    自應依職權宣告假執行。原告其餘假執行之聲請，則因原告
    其餘之訴遭駁回，而失所附麗，應併駁回之。惟被告亦陳明
    願供擔保，聲請宣告免為假執行，核其聲請於法並無不合，
    爰酌定相當之擔保金額准許之。
據上論結，原告之訴為一部有理由、一部無理由，依民事訴訟法
第79條、第85條第2 項，第389 條第1 項第5 款、第392 條第2
項，判決如主文。
中    華    民    國   100    年    11    月    14    日
                  民事第四庭  法  官  賴文姍
以上正本係照原本作成。
如對本判決上訴，須於判決送達後20日內向本院提出上訴狀。如
委任律師提起上訴者，應一併繳納上訴審裁判費。
中    華    民    國   100    年    11    月    14    日
                              書記官  劉甄庭